【裁判字號】    92,聲再,96
【裁判日期】    921211
【裁判案由】    詐欺等
【裁判全文】
臺灣高等法院臺南分院刑事裁定            九十二年度聲再字第九六號      Ｇ
      再審聲請人
      即受判決人  甲  ○  ○
右列聲請人因詐欺等案件，對於本院九十一年度上易字第六六六號中華民國九十二年
五月二十八日確定判決（臺灣臺南地方法院九十年度易字第四六號、臺灣臺南地方法
院檢察署八十九年度偵字第八六六號、三０七九號、六一三六號、六四五一號、七０
六五號、七九四七號、九０四七號、九一四五號），聲請再審，本院裁定如左：
      主      文
再審之聲請駁回。
      理      由
一、聲請意旨略稱：
（一）再審聲請人即受判決人之被告甲○○（下稱被告）因中央健康保險局南區分局
      （下稱健保局南區分局）訪查保險對象，其中有人向其供承有向被告以蓋健保
      卡換取保健藥品之情事而被移送法辦。於第一審時，被告即坦承有此犯行，並
      表示悔悟。然有關被告因此向健保局虛報申領之金額，健保局南區分局是根據
      被告診所每日一紙掛號單之登載人次與被告向其申報人次之差額來核算，顯然
      有違常情。被告曾就此問題會見其經理蔡魯，其表示分局無從做主，一切都還
      須依上級及總局裁示行事，而要被告循行政法律途徑向上申訴。被告依法先向
      健保局申覆，結果無效，再依法向衛生署爭議審議委員會申請覆議，過程長達
      一年。然於第一審時，因被告未收到爭議審議委員會之審定書（嗣後才知是因
      被告診所被終止健保特約關閉而遭退件），只收到由健保局轉寄到被告住宅之
      一封由健保局發出健保南字第○九○○○二五九一五號函，謂被告之虛報金額
      應處以二倍罰款經重新核算應繳新台幣（以下同）捌萬肆仟壹佰柒拾元整（被
      告有如期繳清）。致第一審法官仍然只憑上開一紙健保局之公文對被告虛報金
      額之數目認定為肆萬貳仟零捌拾伍元，只有依據健保局片面之說辭，仍認被告
      向健保局詐領之金額為柒佰貳拾陸萬貳仟貳佰柒拾捌元，判被告二年半刑期。
      上訴二審時，被告已有上呈法官爭議審議委員會之審定書，然法官卻只根據其
      函詢南區健保局之覆函內主張被告虛報金額為柒佰拾萬零肆仟佰陸拾元
      時，其前提是必須先將審定書之原義歪曲，而二審法官亦只以健保局之覆函為
      憑證來認定被告之虛報金額數目，且完全無視爭議審議委員會之審定內容及健
      保局之重行核算書，實難讓人信服。
（二）以下針對二審判決書中經查證事項逐一提出說明：
    1.判決中所言被告總計浮報二七六一六人次，金額為七百二十六萬二千二百七十
      八元等事實，係經健保局人員詳細訪問保險對象，並多次經受訪者確認無誤後
      ，始由渠等簽名蓋章確認，並經同案被告陳雅惠等人供述屬實。以上所言事實
      實有出入，事實上健保局人員訪問之保險對象僅限上述同案被告陳雅惠等人，
      並非二七六一六人次均有詳細訪問。又同案被告鄭玉伶、邱榮川二人均向被告
      謂其已於大醫院做過肝功能檢查，確定患有肝炎，也有在做追蹤治療。而被告
      給予之肝藥也僅係維護肝臟之保健藥品，只要規定其服用量，只有對其病情有
      益，不會造成不良影響。而被告開業二年多，鄭玉伶共就診五十多次，只拿過
      十多次肝藥，邱榮川只拿過五次，被告並無僅係一昧收蓋健保卡，換予肝藥。
      而其二人係因經濟考量，無法自費購買肝藥，要求醫師讓其以蓋卡換取，被告
      在第一審即已供承有上揭犯行。
    2.被告在一審即有供承由於開給鄭玉伶等肝藥及蔡素秋小孩鈣片時，須有肝功能
      檢查及骨質檢測報告才能申領到醫療費用，由於被告診所缺乏這種檢驗設備，
      只好以一般檢表申報的「套餐」方式（只申報病名、及給藥天數，不附藥名）
      向健保局申報醫療給付，所以才會出現急性上呼吸道感染、流行性感冒、膀胱
      炎及腹痛等病名。
    3.健保局人員否認有此規定，然其雖無此規定，卻不定期有此作法。被告在第一
      審即有上呈書面證據。而被告提出這項辯解，只是要替無辜的患者陳秀香脫罪
      ，而其在第一審亦獲判無罪。
    4.被告從未看過「藍本登載冊」，然觀查筆跡，應是被告自民國（下同）八十六
      年剛開業時所僱請之護士所寫，由於被告剛開業時有在贈送保健藥品，故才會
      有臆測。
    5.被告診所每日一紙之手寫「掛號單」，實則主要在結算當天現金收入之用。原
      則上未收費之診次不予以登載，然由於即使登載，亦不影響金額之總數，故醫
      師並未特別在意。有時候有的護士登載病患姓名後才發覺其為優待免收費之患
      者，亦未將其姓名刪去，故而才會有收費欄為空白。尤其當有新到任之護士時
      更常發生此種狀況。所言八十六年十二月份掛號單之情況，係由於該月份新僱
      用一位臨時護士所致。
    6.被告之供詞係將掛號小姐「忙」及「不忙」兩種情況分開說明。診所作業已電
      腦化，故掛號小姐忙不過來時，就診紀錄就全部直接輸入電腦，不用登載掛號
      本，但等忙完後，仍必須將有收費之診次一一登載其上，否則下班後如何結帳
      ？至於所謂「小姐不在」，係指有時護士提早下班或臨時請假不在，留存醫師
      自己在看診時，更無須一一登載，即使有收費者亦同。由於被告診所係被告自
      行經營單一醫師之診所，無須對誰交代帳目，當然無須詳實一一登載。就像文
      南診所之同樣案例。至於有少數幾張掛號單有註明第一位及最後一位就診患者
      之掛號時間，那只是不知那位護士小姐偶然之神來之筆，並不具有任何意義。
      而上述4.5.6.三項，當初爭議審議委員會在審議時，均有提出意見及說明付諸
      審議。
    7.至於高等法院函請健保局再續訪查保險對象結果，有施文彬及顏昌傑二人表示
      不曾到過被告診所就診過，被告認為可能是渠等之健保卡被別人拿來被告診所
      診，而由於健保卡上未附相片，掛號時又未強制檢驗身分證明，故醫師才會不
      察而為持用彼等健保卡者看診。又同案被告吳昀哲之病例其登錄有異之情況，
      應屬掛號小姐筆誤所致。吳昀哲在第一審即獲判無罪，法官確認其無犯有持健
      保卡換取藥品之行為，然其共就診六次，卻有五次未登載掛號本。同案被告李
      育倫有四筆未登載，然法官判定其持卡換藥僅一次，由此可證未登載掛號本之
      診次並非全為蓋卡換藥之診次。而被告被查獲之保健藥品僅少數幾種較大量，
      其餘多數種類皆屬零星之樣品而已。由於藥品採購須量多才能壓低單價，當時
      又剛好進貨，所以才會有其中幾種較大量，而這些保健藥品主要是用來給患者
      自費購買的。
    8.病患方面：(1)查「證人即病患蔡宗仁表示曾於多年前因肝功能不佳，而至甲○
      ○診所就診多次，醫師曾開給肝藥：：」，而蔡宗仁就診之病不僅是肝功能不
      佳，還包括牙齦出血及香港腳，怎可能肝功能不好，被告卻開給維他命Ｃ及香
      港腳藥？(2)依證人朱惠芳、張奔諱、黃正添及徐惠如四人被健保局訪查之紀錄
      內容，並無不知因何事看診之情形，而且應該係因病去診所看診。(3)依健保局
      所查，吳子齡只看診過二次、陳玉燕三次、沈天舜三次，其就診日期密集接近
      ，並不足奇。因一次只能開給三天藥，而且有些病症不只看診一次就可痊癒，
      而就其就診日期來看，距今已六年，「當時就診情形已記憶不清楚」應屬正常
      。又被告診所鄰近台南縣市交界，跨縣來就診之患者甚多，因開會拒絕訪查的
      張嫦娥係被告一遠房親戚，因罹患鼻過敏症而常來診取藥，被告均未向其收費
      ，故亦多未登載掛號本上。
    9.法官對於被告不實申報醫療費用金額之認定，無非僅係依據其函詢南區健保局
      之二封覆函，然細觀其內容，卻是錯誤百出。
      (1)此函首揭全民健康保險法第二十七條就有錯，應是第七十二條才對。又連原
        處之二倍罰鍰都算不精準，應為一千四百六十七萬八千七百二十六元才對。
        就像南區健保局在法院無法精確說出被告虛擬之金額，一下子七百二十六萬
        餘元，一下子又七百三十萬餘元。接著又扭曲審定書原義，逕依非醫療院所
        申報費用必備文件推論浮報件數，而未按實際查獲違規保險對象所申報之金
        額計算罰鍰金額。健保局南區分局竟將虛報金額改為罰鍰金額，接著又以審
        定書僅就該診所掛號本短少件數不符處以二倍罰鍰作審定，更是離譜，審定
        書上明白寫著掛號本短少件數不符據以核算虛報金額，當然也就不適處以二
        倍罰鍰。試想：如果掛號本短少件數不符處以二倍罰鍰，那麼依據全民健康
        保險法第七十二條，此部份就不屬於以不正當行為或虛偽之證明報告而領取
        之醫療費用，那麼健保局南區分局究竟是要以何名目而追扣？
      (2)高院函請健保局南區分局再派員訪查了施文彬等十一人後，因本案經查獲蓋
        卡換取藥品迄今已有三年多，渠等保險對象皆已知悉本案件，故以時間太久
        為由，表示已記憶不清楚，而未承認有蓋卡換藥等情事，故其仍主張被告向
        其詐領金額為七百二十六萬二千二百七十八元。既是如此，那麼當初事發不
        久，爭議審議委員會撤銷其罰鍰處分，命其查明後再作適法之核定，即為健
        保局第○九○○○二五九一五號函重行核算罰款為八萬四千一百七十元，而
        適法即指全民健康保險法第七十二條，故被告要主張其不實申領金額依法應
        為四萬二千零八十五元才對。事實上，後來被告在今年四月亦有去函中央健
        保局詢問被告之虛報金額確切如何，時間也正好是在健保局南區分局再派員
        訪查了施文彬等十一人後，而轉由健保局區分局回覆給被告之函內，亦未提
        到掛號本短少記載件數之七百二十六萬餘元，只說罰緩金額八萬四千一百七
        十元是追加金額四萬二千八十五元之二倍，並附上一張追扣明細表，即實際
        查訪有違規事證之保險對象申 報金額明細表云云。
二、按刑事訴訟法第四百二十一條所稱重要證據漏未審酌者，乃指該證據足以影響原
    確定判決事實之認定，並已在第二審法院判決前提出，而被捨棄不予採用，並未
    敘明其捨棄之理由者而言。又提出之證據，事實審法院依自由心證而捨棄不採者
    ，亦非漏未審酌。再者，此等漏未斟酌之證據，必須足以動搖原確定判決認定事
    實基礎之重要證據。若不能據以影響原確定判決認定之事實者，應非本條所指之
    重要證據，縱有漏未審酌之情事存在，亦不得據為聲請再審之理由。而事實之認
    定，證據之取捨及證據證明力之判斷，乃事實審法院之職權，茍無違反經驗法則
    及論理法則，自難指為違法。
三、經查：被告係位於台南市○○路○段三十號「甲○○診所」之負責醫師，為從事
    業務之人。意圖為自己不法之所有，並基於概括犯意，自八十六年七月間起至八
    十八年十二月止，明知其診所除實際就診之人數外，尚有原確定判決附表四等人
    未實際就診，而係以健保卡蓋格換取肝藥、維他命、胃乳、鈣片Ｃ或Ｅ者，及就
    診一次，蓋用多格健保卡（時間、姓名、詐欺手法、次數均如本院九十一年度上
    易字第六六六號原確定判決附表四所示），另蔡宗仁、朱惠芳、吳子齡、張奔諱
    、陳玉燕、沈天舜、黃正添、徐惠如、張嫦娥、何吳麗葉、許王喜雪、陳黃秀蓮
    等人均未實際看診。竟自八十七年十二月初某日起及自八十八年四月底起分別雇
    用與其有犯意聯絡之藥劑師蔡麗秋、護士夏玫玲，分別擔任調劑處方、掛號、打
    針、包藥、輸入電腦資料、病歷之工作，自八十七年間雇用與其有犯意之聯絡之
    護士蔡甄蕍（業經原審判處有期徒刑八月，緩刑二年確定），以健保卡蓋格換取
    肝藥、維他命、胃乳、鈣片Ｃ或Ｅ者，及就診一次，蓋用多格健保卡之方式，向
    健保局詐騙醫療費用。並由蔡甄蕍將未實際就診之人數，登載於甲○○業務上所
    作成之健保局特約醫事服務機構門診醫療費用申請總表、門診處方治療簡表及門
    診處方及治療明細表上，並持向健保局南區分局申請八十六年七月至八十八年十
    二月份之門診醫療費用給付而行使上開偽造之文書，致使健保局陷於錯誤，而給
    付醫療費用，總計約浮報二七六一六人次，金額約為七百二十六萬二千二百七十
    八元（以上浮報人次、金額均如原確定判決附表一所示），足以生損害於健保局
    。嗣於八十八年十二月十五日為警持檢察官簽發之搜索票，在上開甲○○診所搜
    索查獲，並扣得如原確定判決附表二所示之物品。案經台南市警察局移請台灣台
    南地方法院檢察署檢察官偵查起訴。況查：
（一）被告如何以前揭健保卡蓋格換取肝藥、維他命、胃乳、鈣片Ｃ或Ｅ者，及就診
      一次，蓋用多格健保卡者，而不實申領保險費用，總計浮報二七六一六人次，
      金額為七百二十六萬二千二百七十八元等事實，係經健保局人員詳細訪問保險
      對象，並多次經受訪者確認無誤後始由渠等簽名蓋章確認，並經原確定判決同
      案被告陳雅惠、陳虹樺、蔡素秋、柯惠茹、羅豐景、鄭仲益、李育亭、李育倫
      、鄭勝安、馮志強、邱榮圳、鄭玉伶等人供述屬實（見警訊卷第二六頁至第四
      一頁、偵查卷八六六號第一六八頁）。被告辯稱：「並無供民眾持本人或他人
      健保卡蓋卡換藥或持他人健保卡看病之情，且均經問診後開立藥品。其中若是
      健保未給付之藥品，均是隨有給付之藥品附贈」等語，顯不足採。且依健保局
      藥品給付之規定，上述肝藥等藥品若屬於健保給付者，亦有相關之給付規範，
      例如：肝藥，在一般肝炎門診病歷，如臨床症狀明顯，可立即使用藥物，但應
      同時做肝功能檢查，如檢查結果正常，應停止用藥，在檢查未得結果前，所用
      藥物以一周為宜。但鄭玉伶、邱榮圳二人之病歷均無任何肝功能檢查之登載，
      顯見被告所稱健保局給付之肝藥係無治療效果之「味素藥」，長期使用只會延
      誤病情，但自身卻完全未見醫理上為病患作出正確之肝功能檢查，是渠等僅係
      一昧收蓋健保卡，換予肝藥之情乃可認定。又蔡素秋未到過該診所，而係將其
      健保卡交予他人持往該診所一次蓋六格換取鈣片給其小孩食用等情，業為蔡素
      秋供承在卷（警訊卷第三八頁），被告就此於原審雖辯稱係給蔡素秋之小孩治
      療骨骼發育不良之用云云，但所蓋係蔡素秋之健保卡，且一次蓋六格，蔡素秋
      又未帶小孩前往看診，則被告如何診斷該小孩骨骼發育不良？又如何一次連蓋
      六格健保卡？是其所辯，亦無足採。再者，鄭玉伶、邱榮圳、羅豐景、蔡素秋
      之病歷診斷均載為其他急性上呼吸道感染、流行性感冒、膀胱炎、腹痛等症狀
      ，數十次之就醫資料中，全無肝病或骨骼發育不良之診斷，益見被告所稱該診
      所所開立之藥均為對症藥品之語，實屬無據，是被告之診所有以健保卡蓋格換
      取保健藥品之情事方式，乃堪認定。
（二）被告雖於原審曾辯稱：診所採簡表申報就是不必將實際之處方申報給健保局，
      只要申報藥品天數即可，因此其診所對於處分內容多係以「套餐」方式向健保
      局申報給付，並無記載不實情形。且謂給鄭玉伶、邱榮圳、羅豐景保肝藥治療
      肝功能不好，給蔡素秋小孩鈣片治療骨骼發育不良云云。但依醫師法第十二條
      第一項規定：醫師執行業務時，應製作病歷，記載病人姓名、出生年、月、日
      、性別、住址、職業、病名、診斷及治療情形；同法第十三條規定醫師處方時
      應記明病人姓名、年齡、藥品、藥量、用法、年月日、處方號碼。鄭玉伶、邱
      榮圳、羅豐景、蔡素秋之病歷診斷均載為其他急性上呼吸道感染、流行性感冒
      、膀胱炎、腹痛等症狀，數十次之就醫資料中，全無肝病或骨骼發育不良診斷
      之情形，已如前述，被告所辯，自無足採。
（三）健保局並無同一患者在同一診所就診六次或六次以上者，當月該病患之門診費
      用即會全數被刪除之規定，此經檢察官詢之健保局人員，有檢察官公務電話記
      錄表足稽。
（四）被告雖又於原審辯稱：「『藍本登載帳冊』所記載之某人一格、二格，乃指看
      診一格送價值一百五十元之藥品，看診二格送價值三百元之藥品」云云。然此
      非但有違醫師看診之常情，且該藍本登載帳冊八十六年十一月八日李昆山旁註
      有「欠二格，健保卡押在Ｄｒ張」、十一月十七日黃騰民旁註有「欠四格，健
      保卡押在Ｄｒ張」之記載，若真如被告所稱之情形，何需押病患之健保卡？是
      該藍本登載帳冊係收蓋健保卡換物時之等載帳冊乃無疑義。
（五）另查「甲○○診所」各月份掛本中，處處可見收費欄為空白者，每日亦有在最
      後作結帳，簽結今日金額為多少，．．．且簽結之金額與各筆收款金額相符，
      見該些收費欄為空白者，即代表未收費用者，以扣案該診所八十六年十二月份
      掛號本為例，該月各日均有未收費用者之登載，例如十二月一日有七筆、二日
      有三筆，三日有七筆，合計該月份達二二七筆，據此足證被告所辯：未收錢之
      病患未予登載在掛號本上所致，與實情不符，自難信採。
（六）被告另辯稱：掛號小姐忙或不在，所以沒有登載在掛號本上云云，惟查依「甲
      ○○診所」前開掛號登錄本為例，其每天的第一位病患掛號時間約為上午八時
      ，每天的最後一位病患掛號時間為晚上十一時許，甚至超過十二點，顯見該診
      所即使到了午夜十二點，掛號小姐仍舊會詳實登載掛號本，故如何還會有如此
      大量的筆數未登載在掛號本上，以該診所該月份向健保局申報的二八六一筆，
      即有一二三八筆未登載，比例高達百分之四十三以上，其中十二月八日向健保
      局申報一０八筆，卻有六十三筆未登錄，比例高達百分之五十八以上，遠高於
      有登載的筆數，故果如被告真有逐一看診全部病患，如何容忍其掛號小姐經年
      累月的大量看診病患不登載在掛號本上，如果小姐忙或不在時，可以有如此大
      量筆數不用登錄在掛號本上，那又如何每天作金額結帳，足證被告上開所辯不
      足採信。
（七）次查，經健保局訪查保險對象，計有原確定判決同案被告陳雅惠、陳虹樺、柯
      惠茹、鄭玉伶、邱榮圳、羅豐景等人，均坦承在「甲○○診所」不正當使用健
      保卡之情形；本院再函請健保局訪查保險對象結果：【施文彬表示八十六年八
      月至八十七年八月間確定不曾到過甲○○診所就診過，亦未聽過該診所；顏昌
      傑表示無聽過甲○○診所，亦不知道該診所在那裡；】等情，此有該局九十二
      年三月三十一日健保南醫字第０九二二０００四０七號函及保險對象施文彬、
      顏昌傑之訪查紀錄附於本院卷足憑（見本院原確定判決卷三第一二八頁）。再
      者由該診所病歷所載，例如吳昀哲之病歷首頁明載初診日期為八十八年十月二
      十五日，病歷第一至第五筆日期卻是十月一日、四日、七日、十一日、十五日
      ，且此五筆全無掛號登錄，又十月二十五日申報Ａ６掛號本上卻登錄Ａ１，顯
      見該診所是在八十八年十月二十五日當日一次蓋滿吳昀哲六格健保卡Ａ卡，則
      同年十月一日、四日、七日、十一日、十五日時，該診所小姐在登載當日日期
      之掛號本時，如何能登載在時序上完全不存在之吳昀哲之資料，所以在同年十
      月一日至十五日之間，掛號本上自然沒有其掛號登載；另外保險對象即李育倫
      之病歷首頁初診日期為八十八年十月二十五日，病歷內第一至第四筆日期卻是
      同年十月七日、十一日、十四日、二十日等，此情形完全與吳昀哲相同，此外
      尚有在該診所查獲之蓋卡換物帳本及大量之保健物品，由此諸多證據證明，不
      當收蓋健保卡方是該診所為何有那麼多的申報筆數未登載在掛號本上之真正原
  因。
（八）至於健保局對保險對象蔡宗仁、朱惠芳、吳子齡、張奔諱、陳玉燕、沈天舜、
      黃正添、徐惠如、及張嫦娥等人訪查結果：【蔡宗仁表示曾於多年前因肝功能
      不佳至甲○○診所就診多次，醫師曾開給肝藥、維他命Ｃ（治療牙齦出血）、
      香港腳藥膏、降血脂、降血壓及降血糖的藥，開給上述藥品時即未再開給其他
      藥包供服用，偶會託家人前往代取藥，因時間久遠，無法詳記當時的情形，但
      曾因藥量較多，有同時一次蓋兩格健保卡的情形；朱惠芳、吳子齡、張奔諱、
      陳玉燕、沈天舜、黃正添及徐惠如等七人則表示曾至甲○○診所就診，以時間
      太久為由，表示當時就診情形已記憶不清楚，張嫦娥則拒絕訪查】等情，亦有
      該局九十二年三月三十一日健保南醫字第０九二二０００四０七號函及各該保
      險之訪查紀錄附於本院卷足憑。另証人何吳麗葉、許王喜雪、陳黃秀蓮等人於
      本院原確定判決調查時，均到庭証稱【確有前往甲○○診所看診】等語（見本
      院九十二年一月十六日訊問筆錄）。然查：
    証人蔡宗仁既因肝功能不佳至被告處治療，但被告竟開給【治療牙齦出血之維
      他命Ｃ、香港腳藥膏等藥物】，顯與証人蔡宗仁前往治療之病症不符，則証人
      蔡宗仁是否確曾往看診，已非無疑。
    再依証人朱惠芳、吳子齡、張奔諱、陳玉燕、沈天舜、黃正添、徐惠如等人前
      往被告診所看診之紀錄，証人朱惠芳自八十六年十月二十一日起至八十七年三
      月六日止，合計看診五次，張奔諱自八十六年十月十日起至八十八年三月十一
      日止，合計看診十九次，黃正添自八十六年八月三十一日起至八十八年二月十
      五日止，合計看診十二次，徐惠如自八十六年十一月五日起至八十七年四月一
      日止，亦有看診九次，看診次數甚多，衡情豈有不知因何事看診之理；
    再吳子齡於八十六年十月十七日看診後，於短短四日內（即同年月二十一日）
      再前往被告處看診；另陳玉燕、沈天舜分別住於【臺南縣永康市】，張奔諱住
      於【臺南縣新市鄉】，徐惠如住於【台南縣安定鄉】，均非住居在台南市；另
      陳玉燕於八十六年十月十九日、十月二十一日、十月二十三日【密集前往看診
      】，沈天舜於八十六年十月十七日、十月二十日有【密集看診之情事】，則上
      開保險對象或住居台南縣，竟於上開時間或【跨縣】或【密集】前往被告處看
      診，彼等竟均稱「當時就診情形已記憶不清楚」云云，顯有所隱瞞。另張嫦娥
      則以開會理由拒絕接受健保局人員查訪，而參酌上開保險對象均為掛號紀錄本
      上未有記載之保險對象，乃竟均由甲○○診所向健保局申報醫療費用，事後各
      該保險對象又【或以時間太久為由，表示已記憶不清楚】，或【以開會理由直
      接絕接受查訪】，則前開蔡宗仁、朱惠芳、吳子齡、張奔諱、陳玉燕、沈天舜
      、黃正添、徐惠如等人所言，顯有悖於常理而不可採信，尚難據為被告有利之
      証據。
    另証人陳黃秀蓮既為被告之岳母，其証詞難免有偏頗被告之虞，自難信採。而
      証人何吳麗葉雖由其女何美治帶往被告診所看診，但就【係何時前往看診】並
      無法確定，業據証人何吳麗葉、何美治於本院原確定判決調查時証明在卷，已
      難據為被告有利之証據；況依証人何美治之証詞【因為那裡（即被告處）離我
      家不是很近，所以不是經常給他看，剛好我同事的大伯在那裡執業，所以帶我
      母親去看診．．．】云云（見本院原確定判決卷二第七十頁、九十二年一月十
      六日訊問筆錄）。然觀之証人何吳麗葉自八十七年一月一日起至同年月九日止
      ，每隔三日即前往看診一次，若以証人何美治所稱「因離家不是很近，不經常
      給被告甲○○看」云云，則豈有【密集前往看診之理】，足認証人何吳麗葉、
      何美治之証詞，係事後迴護被告之詞，不足採信。
    另証人許王喜雪住所設在臺南縣永康市，有証人之年籍資料在卷足憑，竟至設
      於台南市之甲○○診所看診，已有可疑之處。再經本院原確定判決調查時質之
      「為何到被告處看診」一節，証人許王喜雪竟稱【因為我經過發現那裡生意好
      像不錯，所以就給他看】（見同上卷第七三頁），實難想像；況証人許王喜雪
      就看診後「被告開何種藥治療」一節，又稱「不知道」，再再有可疑之處，顯
      見証人許王喜雪實際並無因病前往看診，証人許王喜雪之証詞，自無可取，尚
      難據為被告有利之証據。
（九）被告雖辯稱：健保局事後重行核定被告不實申領醫療費用金額為四萬二千零八
      十五元，此有該局第０九０００二五九一五號函足憑，被告並依該局重行核定
      之金額繳納二倍罰鍰八萬四千一百七十元，而健保局原核定被告不實申報醫療
      費用七百三十萬四千三百六十三元，顯有誤算云云。
    (1)然經本院再函詢健保局結果，經該局函覆：「甲○○診所虛報醫療費用一案，
      本局原以物證掛號本登載件數與申報件數不符，及訪查保險對象事証依據核算
      金額，依全民健康保險法第二十七條處以該診所二倍罰鍰為一千四百五十九萬
      四千五百五十八元。惟該診所向全民健康保險爭議審議委員會提起爭議審議，
      該委員會於九十年五月十四日函覆本局審定書中，撤銷本局原處之罰鍰，並於
      審定理由中指出本局逕依非醫療院所申報費用必備之文件推論浮報件數，而未
      按實際查獲違規保險對象所申報之金額計算罰鍰金額尚有未妥。故本局依該審
      定書審定事項，重行以受訪保險對象部分核定二倍罰鍰金額為八萬四千一百七
      十元。然因審定書僅就該診所掛號本短少件數不適處以二倍罰鍰作審定，故本
      局基於明確之掛號本物證及避免健保資源被不肖醫療院所詐領而無法全數追回
      ，且不違前述審定書之審定下，發函追扣該診所虛報詐領之醫療費用計七百三
      十萬四千三百六十三元（含掛號本登載件數與申報件數不符之金額七百二十六
      萬二千二百七十八元及訪查保險對象事証之虛報金額四萬二千零八十五元」）
      。此有該局九十一年七月三十一日健保醫字第０九一００一四八五七號函附於
      本院卷足憑（見本院原確定判決卷一第一四一頁）。
    (2)再經本院原確定判決調查時曾函請健保局派員查訪保險對象及被告詐領醫療費
      用結果，健保局對前開施文彬等人查訪結果，仍認被告經營之診所以供保險對
      象持本人或他人健保卡蓋卡換取非對症物品，向健保局詐領之醫療費用合計七
      百二十六萬二千二百七十八元，又有該局九十二年三月三十一日健保南醫字第
      ０九二二０００四０七號函附卷足憑，則被告僅以健保局第０九０００二五九
      一五號函，主張詐領之醫療費用僅四萬餘元，並無足取。
（十）原確定判決同案被告夏玫玲雖辯稱【其均係依被告之指示，並未詐欺或蓋健保
      卡換取前開藥品之情事；雖有一、二位病患拿健保卡來蓋章領保健用品，伊當
      時有請示老闆娘，她說可以，因為伊不知藥品放在何處，所以問老闆娘，而且
      醫師也有實際看診，並無詐欺之情事】云云。然查夏玫玲於健保局人員訪談時
      自承：「確實有就診時，是有登記掛號紀錄及收費多少錢，如是以健保卡蓋卡
      換取時就沒有登記掛號」；「醫生看病時均是以手寫方式記載病歷」等語（見
      警訊卷第十四頁）。再核之原確定判決同案被告蔡甄蕍於健保局查訪時供稱：
      「病患如來看病時，醫師是直接在病歷書寫處分，如有多蓋卡時，是先在病歷
      上預填日期及卡號，事後再列印電腦處分予以浮貼，多蓋健保卡的日期是往前
      移」等語，足證扣案病歷上如係以電腦列印處分予以浮貼，均是蓋卡換取藥品
      ，應無疑義，夏玫玲所辯，已難信採。況夏玫玲既擔任護士職務，何種藥物可
      領取，何種藥物係以蓋卡換取藥品，實際並未看診，夏玫玲理應知之甚詳，而
      此違法事項，豈可因【請示老闆娘說可以】即可免責，夏玫玲所辯，自難採信
      並資為有利被告之證據。
（十一）再查扣案之原確定判決同案被告洪嘉怡病歷表所載，其中八十八年十一月二
        十六日、二十八日、三十日、同年十二月三日、十二月六日、十二月九日、
        十二月十二日等七次就醫記錄，均未記載診療及處方資料，而僅填上「３２
        ２２」、「Ａ３２２」、「３１２１」、「Ａ３１２」「４６４１」、「Ａ
        ４６４」、「３２２２」、「３５３１」等記錄，而其中「Ａ３２２」乃係
        健保局所編疾病之代號，應屬流行性感冒等疾病，此觀諸扣案多名同案被告
        患者病歷自明，核與洪嘉怡於健保局人員訊問時辯稱係因水痘而多次就診之
        情形並不相符合，足證洪嘉怡上開七次就醫記錄與事實不符。又洪嘉怡於八
        十八年十一月二十九日至新樓醫院就診，依該院出具之診斷証明書所載，係
        為「水痘」，此有該醫院出具之診斷証明書附於本院原確定判決卷足憑。則
        洪嘉怡於同年月二十六日、二十八日、三十日因同一病症至被告診所就醫時
        ，被告理應於洪嘉怡之病歷上詳載就醫時之症狀（係發燒、全身關節酸痛）
        及治療之處方】，被告為執業之醫生，豈有不知應於病患病歷詳載上開事項
        及治療處方之理，乃竟未於洪嘉怡之病歷詳予記載上開事項，已有可疑之處
        。且依洪嘉怡所稱同年十一月二十八日因全身出現紅斑、發癢再至被告診所
        就醫時，被告診斷確定為「水痘」，惟竟於病歷上記載【疾病代碼三一二一
        （代碼係為非攻擊型未社會化行為障礙）】、【Ａ三一二（即其他急性上呼
        吸道感染）】，同年月三十日洪嘉怡再因全身搔癢發熱至該診所就醫，被告
        診斷是水痘只有退燒止癢另無他法，但於洪嘉怡病歷上竟記載【疾病代碼四
        六四一（急性氣管炎）】、【Ａ四六四（即腹痛）】，足見被告就洪嘉怡病
        歷之記載並未詳實、完整，而與事實不符。則若果真洪嘉怡確因【水痘】前
        往看診，而被告亦有診斷出洪嘉怡之病因，並對症下藥治療，則何須在病歷
        上為上開不實之記載，且依該診所掛號紀錄本所載，同年十一月二十六日、
        二十八日、三十日三天【竟均無洪嘉怡之掛號紀錄】，悖於事實，足見洪嘉
        怡確有【以蓋卡換取前開藥品】之事實，足堪認定，而為不利被告之證據。
（十二）綜上所述，被告所辯，均為卸責之詞，不足採信。此外，又有原確定判決附
        表二所示之病歷表、掛號簿等物扣案可資佐証。被告連續詐欺犯行，均堪以
        認定。核被告甲○○所為，係犯刑法第二百十六條、第二百十五條之行使業
        務上登載不實文書罪、第三百三十九條第一項之詐欺取財罪；被告甲○○所
        犯上開行使業務上登載不實文書及詐欺取財二罪間，有方法結果之牽連關係
        ，為牽連犯，應從一重之詐欺取財罪處斷。又被告甲○○、蔡甄蕍、夏玫玲
        、蔡麗秋間，就上開犯行，具有犯意之聯絡及行為之分擔，均為共同正犯。
        本院核無不合。
四、上開原確定判決，綜合調查證據之結果，認被告犯行使業務上登載不實文書罪、
    第三百三十九條第一項之詐欺取財等罪，並酌處被告有期徒刑二年六月，已詳敘
    認定犯罪事實之依據及憑以認定之理由，並依調查證據所得，而認定被告確有本
    件之犯行，於證據之斟酌取捨，並無違背一般經驗法則及論理法則之情事，有本
    院調閱上開卷宗暨判決附卷足稽。本件再審聲請人，就原確定判決本於職權所為
    之證據取捨及證據證明力判斷事項重為爭執，所指健保局南區分局無法精確算出
    被告虛擬之金額，或稱七百二十六萬餘元，或稱七百三十萬餘元。且又扭曲審定
    書原義，而未按實際查獲違規保險對象所申報之金額（被告認虛報僅為四萬二千
    零八十五元）計算罰鍰金額暨遠房親戚，多未登載於掛號本上云云，已經再審聲
    請人即被告於判決確定前提出，經原確定決捨棄不採，揆諸首揭說明，再審聲請
    人即被告以上開理由聲請再審，為無理由，應予駁回。
五、依刑事訴訟法第四百三十四條第一項裁定如主文。
中    華    民    國      九十二      年      十二      月      十一    日
                                  臺灣高等法院臺南分院刑事第二庭
                                      審判長法官  黃    崑    宗
                                            法官  葉    居    正
                                            法官  莊    俊    華
右正本證明與原本無異。
不得抗告。
                                      法院書記官  廖    明    娟
中    華    民    國      九十二      年      十二      月      十五    日
附錄法條：
刑法第二百十五條：從事業務之人，明知為不實之事項，而登載於其業務上作成之文
                  書，足以生損害於眾或他人者，處三年以下有期徒刑、拘役或五
                  百元以下罰金。
刑法第二百十六條：行使第二百十條至第二百十五條之文書者，依偽造、變造文書或
                  登載不實事項或使載不實事項之規定處斷。
刑法第三百三十九條第一項：意圖為自己或第三人不法之所有，以詐術使人將本人或
                          第三人之物交付者，處五年下有期徒刑、拘役或科或併
                          科一千元以下罰金。


司法院資訊處製作；財團法人民間司法改革基金會備份。
